【裁判字號】    89,上更(一),152
【裁判日期】    890808
【裁判案由】    給付違約金等
【裁判全文】
臺灣高等法院民事判決  八十九年度上更(一)字第一五二號
      上  訴  人  乙○○
                  甲○○
      共      同
      訴訟代理人  林映廷律師
                  周慧貞律師
      被上訴人    丙○○      住台北市○○路○段二一八號五樓之一
      訴訟代理人  邱松根律師
右當事人間請求給付違約金等事件，上訴人對於中華民國八十七年三月五日臺灣宜蘭
地方法院八十五年度訴字第二七三號第一審判決提起上訴，經最高法院發回更審，本
院判決如左：
    主    文
原判決關於命上訴人給付超過新臺幣壹百萬元本息部分，及該部分假執行之宣告，暨
訴訟費用之裁判均廢棄。
右廢棄部分，被上訴人在第一審之訴及假執行之聲請均駁回。
其餘上訴駁回。
第一、二審及發回前第三審訴訟費用均由上訴人負擔。
    事    實
甲、上訴人方面：
一、聲明：求為判決：(一)原判決廢棄。(二)被上訴人在第一審之訴及假執行之聲請均駁
    回。(三)如受不利判決，請准供擔保宣告免為假執行。
二、陳述：除與原判決及發回前本院判決記載相同者，茲引用之外，補稱略以：
    (一)被上訴人執八十三年八月二十七日舊約之約定為其請求基礎，自嫌無據，且於
      履約當日，並未實行提出給付。
    (二)上訴人業已行使同時履行抗辯權，無給付遲延責任。
乙、被上訴人方面：
一、聲明：求為判決：駁回上訴。
二、陳述：除與原判決及發回前本院判決記載相同者，茲引用之外，補稱略以：
    上訴人於被上訴人請求給付第一期款時，非但未能給付款項，且未提出同時履行
    抗辯，自應負遲延責任。
    理    由
一、被上訴人於原審提起反訴主張：兩造於民國（下同）八十一年間合建房屋，嗣於
    八十三年八月十八日，雙方約定原由伊分得之宜蘭縣羅東鎮○○路四三五號三樓
    之一及之二房屋及基地，作價新臺幣（下同）九百十五萬元出售予上訴人。上開
    履行買賣契約義務之事宜，經雙方多次協商後，約定於八十三年十二月二十二日
    ，由上訴人先交付六百七十一萬六千七百三十九元後，再由伊將上開房地之權狀
    交付上訴人，以辦理移轉登記。詎該期日屆至，上訴人拒未履行，遲至同年十二
    月二十九日始欲交付上開款項，上訴人之行為顯已違約，為此請求上訴人給付違
    約金三百萬元及自反訴狀繕本送達翌日即八十五年十一月六日起至清償日止之法
    定遲延利息之判決。
二、上訴人則以：被上訴人執八十三年八月二十七日舊約之約定為其請求基礎，自嫌
    無據，且履約當日被上訴人未向伊提出過戶文件，伊亦未依約提出價金，雙方均
    主張同時履行抗辯，由於雙方均未為對待給付，當不生何人違約之問題。此時，
    除非一方先為給付，否則根本無法主張他方違約。雙方就本案之買賣標的，曾多
    次訂立買賣契約，而關於兩造當事人間所互負之義務，有無同時履行抗辯及違約
    金等事項之約款，均未再予明列於該八十三年十一月十一日所訂立之契約書中，
    顯見兩造間所互負之義務，已回復為雙方均得主張同時履行抗辯權之狀態，故上
    訴人已無先為給付之義務，且雙方先前違約金之約款亦已失效，被上訴人執業已
    失效之契約條款主張上訴人遲延給付，顯無理由等語資為抗辯。
三、被上訴人主張：其與上訴人合建分得之宜蘭縣羅東鎮○○路四三五號三樓之一及
    之二房屋及基地，以九百十五萬元出售予上訴人，並訂有協議書、買賣契約書。
    而雙方嗣經多次協商，約定於八十三年十二月二十二日，由上訴人交付六百七十
    一萬六千七百三十九元後，並由被上訴人將上開房地之權狀交付上訴人，以辦理
    移轉登記。嗣該期日屆至，上訴人因有意更改債務履行方式，未獲被上訴人同意
    ，雙方進而發生爭執，上訴人未於當日交付上開款項之事實，為兩造所不爭，並
    有兩造分別於八十三年八月十八日、二十七日、十一月十一日所訂立之協議書、
    契約書影本、及證人林志嵩、林菊芳、陳美伶於另案（即原法院八十四年度重訴
    字第三三號給付買賣價金等事件）審理時之證述筆錄影本各乙份在卷可稽，自堪
    信為真實。
四、兩造於八十三年十一月十一日所訂立買賣契約書之第一項約定：「依據（一）八
    十一年四月二十一日合建契約書、（二）八十一年四月二十一日附帶約定、（三
    ）八十三年八月十八日協議書、（四）八十三年八月二十七日買賣契約書（契據
    ），以上四份契約文件，再協議，訂立左列條款，共同遵守。」等語，已足認兩
    造對於八十三年八月二十七日買賣契約書之約定，亦屬於兩造八十三年十一月十
    一日最後所訂買賣契約書之一部分（或基礎），凡前者已規定而後者未規定之事
    項，均有補充後者契約之效力。該八十三年十一月十一日所訂立買賣契約書並無
    買賣標的物及買賣價金以及違約罰則之約定，僅有履行方法之約定，此觀諸該契
    約之內容自明，從而有關買賣標的物、價金以及違約罰則之約定，自應適用八十
    三年八月二十七日買賣契約書之約定。復參諸上訴人於八十五年九月十四日於原
    法院所提起之請求被上訴人給付違約金事件，所主張之請求權基礎亦係兩造於八
    十三年八月二十七日所訂立買賣契約書中之違約金條款，益見兩造於八十三年十
    一月十一日所訂立之契約，在性質上應屬於兩造當事人先前數次訂立契約之補充
    條款，原八十三年八月二十七日所訂之契約，除關於債務履行期日業已變更，應
    依嗣後新約定之期日履行外，其餘約款應仍有效。上訴人主張該八十三年八月二
    十七日買賣契約書中關於違約金之約定，因再訂立八十三年十一月十一日買賣契
    約書而失效云云，自不足採。
五、應予審究者，上訴人有無依約定在八十三年十二月二十二日付款，如未於該日依
    約定付款，則有無於當時行使同時履行抗辯。
  (一)證人林菊芳律師於另案原法院八十四年度重訴字第三三號兩造間返還買賣價金事
    件中到庭供証略稱：「我陪同許梅華及其姊、兄到羅東代書事務所，目的要與乙
    ○○收一筆錢即六百多萬元及給乙○○過戶之文件。當天等到下午三點十五分乙
    ○○才到，並且講一些理由：那時因將近銀行關門時間，所以未能到銀行辦理電
    匯之事。我們認為乙○○沒誠意付款。我們當天是去履行合約，乙○○未能提出
    該給我們的六百多萬元」（筆錄影本見原審卷三一五頁）。又陪同乙○○到場之
    林志嵩律師於該另案審判中亦証稱略以：「當天大概二、三點左右，乙○○說要
    交錢事，我一齊過去代書處，當時乙○○叫我與丙○○之妻調解變動付款商量之
    事，我現在記不起來其內容。後來我到現場，丙○○之妻（許梅華）說：你們到
    底要不要付錢等語，我尚未完全表達乙○○之意思及條件，在場有五人就與丙○
    ○之妻吵起來，有一點可以確定乙○○說「台支」準備好了，但到現場我沒看到
    他把「台支」拿出來。」（筆錄影本見同上卷頁反面），則當天兩造在陳振坤代
    書事務所會面時，許梅華係「要去履行合約」、「要向乙○○收六百多萬元及交
    付過戶之文件」、「乙○○到下午三點十五分才到並說那時將近銀行關門時間，
    所以未能辦理電匯」、「乙○○未能提出該給丙○○的六百多萬元」及「現場丙
    ○○之妻說：你們到底要不要付錢」、「乙○○說台支準備好了，但到現場沒看
    到他把台支拿出來」，足認被上訴人於上開兩造約定之時地請求上訴人依約給付
    現款六百七十一萬六千七百三十九元之際，上訴人不但未給付該款而且並未提示
    有該面額之台銀支票，甚且係表示當時銀行將關門故未能辦理電匯，以後雙方即
    發生爭吵，不歡而散，至為明白。
  (二)至上訴人所提出之八十三年十二月二十九日受款人為被上訴人之台灣省合作金庫
    簽發，以台灣銀行為付款人之第000000000號支票（俗稱台支）係遲到
    八十三年十二月二十九日始由上訴人申請台灣省合作金庫羅東支庫所簽發，並非
    八十五年十二月二十二日之前申請簽發，有支票及該支庫合金羅營字第一九五七
    號函在卷可稽（見原審卷一九八頁至二○四頁）。自不可能於八十三年十二月二
    十二日兩造在陳振坤代書事務所會見當天，已辦好台支，並曾提交陳振坤代書觀
    看。而與證人林志嵩前述供證「在現場我沒有看到乙○○把台支拿出來」情節正
    相符。上訴人於雙方會面當天，並未準備履行約定付款，尤其明確。
  (三)又上訴人於前記雙方會面當天應交付被上訴人者為現金，而非上訴人自己簽發之
    本票，此為八十三年十一月十一日買賣契約書第七項所明定。再當天碰面時於許
    梅華說「你們到底要不要付錢」後，雙方即發生爭吵，即連林志嵩律師都來不及
    表達上訴人要求延緩付款時間及條件之意思，有如前述。則證人陳振坤竟稱買方
    乙○○提出六百萬元支票，賣方即要交付證件，賣方要求尾款三百萬元一併開票
    ，乙○○認證件未交齊全辦過戶不同意繳尾款才起爭執云云；及證人陳美玲稱「
    乙○○當天早上有開一張『台支』票拿來代書處給陳振坤，代書有叫我影印一份
    給乙○○當天不歡而散是買方之人與賣方之人發生言語衝突，場面很激烈沒有
    談到甚麼就不歡而散了．．．」云云，均與實際情形及該林菊芳、林志嵩供證情
    節不符，不足採為證據。
  (四)綜上事證，雙方於八十三年十二月二十二日在陳振坤代書處會面時，被上訴人依
    約請求上訴人給付上開款項，當時上訴人不但未有履行付款之準備，而且因其未
    準備付款，不能交付約定之八十三年十一月十一日買賣契約書第七項所載之現金
    及尾款本票，極為明確。
  (五)按債務人享有同時履行抗辯權者，在未行使此抗辯權以前，仍可發生遲延責任問
    題，必須行使以後始能免責（最高法院五十年台上字第一五五○號判例意旨參照
    ）。換言之，雙務契約之債務人雖享有同時履行之抗辯權，但在對造債權人行使
    其請求權請求給付時，如未提出該同時履行之抗辯或其抗辯不合法時，仍應負給
    付遲延之責任。必其所提出同時履行之抗辯合法成立，始免負遲延責任。從而，
    上訴人既無行使合法之同時履行抗辯權情事，自應負給付遲延責任。上訴人所辯
    被上訴人於履約當日未提出自己之給付，且伊等已行使同時履行抗辯云云，依前
    揭理由所述，均乏可採。
六、查兩造於八十三年八月二十七日買賣契約書約定「甲方（上訴人）同意於八十三
    年十一月十一日支付六百七十一萬六千七百三十九元，乙方（被上訴人）同時提
    具A棟三樓連同基地持分印刻過戶與甲方（此部分於嗣後之八十三年十一月十一
    日買賣契約中另有變更約定）甲方並應於八十三年十一月二十一日付清尾款三百
    萬元。甲方如遲延付款，承辦代書得拒絕交付權狀與甲方，法律責任另由司法途
    徑解決之，甲方並加負（付）三百萬元違約金。．．．如可歸責乙方之事由致不
    能過戶時，乙方除應退讓已收價款外並另賠償甲方三百萬元」，以上關於雙方約
    定違約應給付之違約金，顯屬懲罰性違約金，此參之上訴人在原審起訴狀所為記
    載更明（見原審卷第九頁反面第五行）。依前所述，上訴人既已遲延付款而違約
    ，故被上訴人依約請求上訴人給付違約金，核屬有據，應予准許。第按約定之違
    約金過高者，法院得減至相當之數額，民法二百五十二條定有明文。查本件上訴
    人違約之日期係在八十三年十二月二十二日，嗣後兩造幾經折衝，並先由上訴人
    提起給付違約金之訴，被上訴人於八十五年十月二十二日始提起反訴，且已獲償
    上訴人所遲延給付之上開六百七十一萬六千七百三十九元（見原審卷一八三頁反
    面、一八九頁反面），契約所載之房地所有權復仍在被上訴人名下，既被上訴人
    因上訴人之違約致歷經多年訟累等情，上開違約金數額，顯屬過高。爰斟酌一切
    情狀認違約金核減為一百萬元為適當，原審於上開範圍內判命上訴人給付及自反
    訴狀繕本送達次日即八十五年十一月六日起之法定遲延利息，允無不當，此部分
    上訴為無理由，應予駁回。至逾此部分，原審判命上訴人給付並為假執行之宣告
    ，尚有未洽，應予廢棄改判如主文第二項所示。又上訴人敗訴部分未逾新臺幣一
    百萬元，不得上訴第三審，無宣告准免假執行之必要；再者，本件訴訟之所由起
    ，責在上訴人，被上訴人依約訴請給付三百萬元違約金，本無不當，本院係依職
    權予以酌減，故有關訴訟費用均以由上訴人負擔為洽，併此敘明。
四、據上論結，本件上訴為一部有理由，一部無理由，依民事訴訟法第四百四十九條
    第一項、第四百五十條、第七十九條、第八十五條第一項前段，判決如主文。
中      華      民      國    八十九    年      八      月      八      日
                            民事第十四庭
                                審判長法  官  張  劍  男
                                      法  官  陳  筱  珮
                                      法  官  蘇  芹  英
右正本係照原本作成。
上訴人不得上訴。
被上訴人如不服本判決，應於收受送達後二十日內向本院提出上訴書狀，其未表明上
訴理由者，應於提出上訴後二十日內向本院補提理由書狀（均須按他造當事人之人數
附繕本）上訴時應提出委任律師或具有律師資格之人之委任狀；委任有律師資格者，
另應附具律師及格證書及釋明委任人與受任人有民事訴訟法第四百六十六條之一第一
項但書或第二項（詳附註）所定關係之釋明文書影本。
中      華      民      國    八十九    年      八      月      十      日
                                      書記官  董  曼  華
附註：
民事訴訟法第四百六十六條之一（第一項、第二項）：
對於第二審判決上訴，上訴人應委任律師為訴訟代理人。但上訴人或其法定代理人具
有律師資格者，不在此限。
上訴人之配偶、三親等內之血親、二親等內之姻親，或上訴人為法人、中央或地方機
關時，其所屬專任人員具有律師資格並經法院認為適當者，亦得為第三審訴訟代理人
。


司法院資訊處製作；財團法人民間司法改革基金會備份。
